【裁判字號】    97,上國易,1
【裁判日期】    970630
【裁判案由】    國家賠償
【裁判全文】
臺灣高等法院臺中分院民事判決  97年度上國易字第1號
上  訴  人    台中縣龍井鄉公所
法定代理人    甲○○
訴訟代理人    胡達仁律師
被  上訴人    乙○○
上列當事人間因國家賠償事件，上訴人對於中華民國97年1月4日
台灣台中地方法院96年度國字第13號判決提起上訴，本院於97年
6月18日言詞辯論終結，判決如下：
    主  文
原判決關於命上訴人給付超過新台幣壹拾伍萬貳仟壹佰陸拾壹元
本息部分及該部分假執行之宣告，暨訴訟費用之裁判均廢棄。
上開廢棄部分，被上訴人在第一審之訴及其假執行之聲請均駁回
。
其餘上訴駁回。
第一、二審訴訟費用新台幣壹萬壹仟零伍拾柒元，由上訴人負擔
新台幣貳仟捌佰元，餘由被上訴人負擔。
    事  實  及  理  由
一、被上訴人起訴主張：伊於95年10月9日晚上7時許，步行於臺
    中縣龍井鄉銜接中二高之特五號道路旁人行道上，沿特五號
    道路往新仁路方向行走，因天色漸漸昏暗，於距離一檳榔攤
    約30公尺處，適有一樹枝垂在地上，伊乃伸手撥開並續往前
    行走，詎料伊右腳踏空，跌入無加蓋且無任何警示標示的排
    水溝中，當時整個右下半身卡在洞內、右腳完全懸空，洞外
    之左腳因重力加速度導致左內側踝骨骨折，而受有(1)住院及
    醫療費新台幣（以下同）13,602元；(2)減少工作收入3個月
    共90,000元；(3)精神慰撫金500,000元等之損害。而該特5號
    道路沿途排水溝為上訴人所管理之公有公共設施，上訴人雖
    稱水溝蓋失竊數量甚多，重新訂作因有行政採購法限制而延
    誤，但行政機關發現有危害公共行人之安全措施時本應盡速
    維護，若有其他因素也應以其他簡易方式如木板之類代替。
    經伊向上訴人尋求國家賠償遭拒。為此依國家賠償法第3條
    求為判命上訴人賠償603,602元及自起訴狀繕本送達翌日（
    即96年9月22日）起至清償日止，按年息百分之5計算利息之
    判決。原審判決命上訴人應給付被上訴人202882元及自民國
    96年9月22日起至清償日止按週年利率5%計算之利息；駁回
    被上訴人其餘之訴；上訴人就其敗訴部份提起上訴，被上訴
    人答辯聲明：上訴駁回；第二審訴訟費用由上訴人負擔。
二、上訴人則以：
  (一)上訴人援用原審抗辯外，另以證人王儀存於原審證稱：「去
    年十月份時在檳榔攤見到被上訴人用身體撐著檳榔攤的招牌
    ，看起來身體或腳無法使力，我從裡面拿椅子給他坐…。」
    故證人王儀存只看到被上訴人似乎受有腳傷，但並未見被上
    訴人移動，亦未見被上訴人是如何受傷，並不足為證明被上
    訴人係因跌入排水溝而受傷之證據。再者，被上訴人有無刻
    意於證人王儀存面前出示傷處，或藉詞懇求證人王儀存前往
    附近排水溝查看，並詳細指出其跌落位置，應非判斷其是否
    為刻意偽裝之標準，倘因故受傷為獲國家賠償，或礙於真正
    受傷原因難以啟口，而臨時起意偽稱跌入排水溝，前往檳榔
    攤藉詞求助亦屬合理，原審以被上訴人並無專業性偽裝而推
    論被上訴人並非偽裝並無理由，且查看被上訴人諸多說詞均
    明顯違反倫理法則與經驗法則，其說詞顯有不可信情形。
  (二)被上訴人於國家賠償請求書上載稱其右腳跌入洞內，但於起
    訴狀中卻又稱左腳踏空陷入坑洞，說詞是有矛盾。又被上訴
    人於原審稱：「其當日前往龍井鄉○○路之原因為找朋友，
    他的朋友在哪邊開店，事先也沒有跟那位朋友約時間，於六
    點時抵達」等語。惟被上訴人卻無法交代朋友之姓名，該名
    朋友所開店之店名也忘了，可見被上訴人與該名朋友根本不
    熟識，且依照事發時日傍晚六點時天色早已黑暗，則試問一
    名女子會於天色已黑暗時，在未相約情形下，獨自前往不熟
    甚至連名字都不知道的朋友處？故被上訴人前往系爭地點原
    因著實另人匪夷所思。
  (三)又被上訴人稱：「其抵達朋友處時約下午6點，約6點10幾分
    左右發現朋友的店沒有開，因手機沒電無法聯絡先生，想說
    天色還早，天還沒黑，所以想自己走路慢慢回家，要從新仁
    路那邊有一條路通到工業區○○○○路到工業38路，預估路
    程40分鐘。當日晚上七時許，行走至新仁路與特五號道路口
    附近時，於距離檳榔攤約30公尺左右，剛好有一棵樹枝垂在
    地上，被上訴人伸手撥開並往前行走，詎料右腳踏空…」等
    語。惟被上訴人既稱從朋友處走到家裡預估路程約40分鐘，
    而其於6點10分左右出發，七點時應早已到家，但於七點時
    許卻還在檳榔攤附近30公尺處，並跌入排水溝，其說詞前後
    矛盾並非可採信。且被上訴人稱其於95年10月9日六時許欲
    自行步行回家，惟依照交通部中央氣象局製作之日出日沒時
    刻表，斯時天色早已黑暗，被上訴人一名女子竟敢於夜間幾
    無人煙之省道旁行走，實有違常理。而被上訴人又稱因手機
    沒電，且附近亦無店家可借電話，然又稱經過一家檳榔攤，
    嗣後受傷後亦由是檳榔攤老闆連絡先生，說詞前後矛盾不可
    採信。
  (四)另被上訴人所提診斷證明書，而依該診斷書僅載：「建議宜
    修養12週」，而別無應為如何休養、不能或不宜工作之記載
    ，是尚不足證明被上訴人自95年10月14日出院後仍不能工作
    ，其逕請求三個月之工作收入實無以為據。且一般人行走時
    如遇已垂地之巨大樹枝，應為閃避、繞道，而非撥開並繼續
    往前行走，相對的，如樹枝並未垂地，被上訴人應可明顯看
    到地上的排水溝並未加蓋，當可閃躲。且證人王儀存亦稱：
    「我的店附近水溝蓋都有被偷」。可見檳榔攤附近的道路都
    沒有水溝蓋，而被上訴人自稱步行於事發路段人行道上，而
    該段道路之水溝蓋均已失竊，故被上訴人於步行當中當早已
    知悉沿路的水溝蓋均已失竊，卻仍踏入未加蓋水溝裡，實有
    違常理，故被上訴人與有過失程度應已逾百分之八十等語以
    為抗辯理由。
三、兩造不爭執事項：
  (一)被上訴人於95年10月9日晚間，因左內側踝骨骨折，由急診
    入院，於澄清綜合醫院 (中港分院)診治，共住院6日。
  (二)特5號道路沿途排水溝為上訴人所管理之公有公共設施，而
    該水溝蓋確有遭竊之情形。
  (三)被上訴人以其係95年10月9日晚上7時許，行走至臺中縣龍井
    鄉○○路與特5號道路口附近時，因右腳踏空跌倒所致受有
    左內側踝骨骨折之傷害為由，向上訴人請求國家賠償遭拒。
  (四)被上訴人不請求健保費用35,421元。
  (五)被上訴人每月工作損失按30,000元計算。
四、本院得心證理由：
  (一)被上訴人所受前開傷害，是否係95年10月9日晚上7時許，行
    走至臺中縣龍井鄉○○路與特5號道路口附近時，因右腳踏
    空跌入排水溝所致？
  1.上訴人抗辯稱：證人王儀存只看到被上訴人似乎受有腳傷，
    但並未見被上訴人是如何受傷，並不足為證明被上訴人係因
    跌入排水溝而受傷之證據。另被上訴人有無刻意於證人王儀
    存面前出示傷處，或藉詞懇求證人王儀存前往附近排水溝查
    看，並詳細指出其跌落位置，應非判斷其是否為刻意偽裝之
    標準，且被上訴人為何行經該路段理由、受傷情形之說詞諸
    多矛盾，顯非可採信云云。
  2.按主張法律關係存在之當事人，固應就該法律關係發生所須
    具備之特別要件，負舉證之責任，惟此特別要件之具備，茍
    能證明間接事實，且該間接事實與要件事實間，依經驗法則
    及論理法則已足推認其因果關係存在者，自無不可，非以直
    接證明要件事實為必要，最高法院92年度台上字第1971號裁
    判可參。查：證人王儀存於原審證稱：「去年10月份我在檳
    榔攤顧店，被上訴人到我檳榔攤，叫我打電話給她先生，我
    問她怎麼回事，她說她跌到水溝蓋，我的店附近的水溝蓋包
    括特五號道路兩側、三角公園處都被偷，而且10月晚間常起
    霧，我看被上訴人表情很痛苦，她過來的時候身體撐著我檳
    榔攤的招牌，對我說能否打電話給她先生，看起來身體或腳
    無法使力，我看她無法行走，加上我檳榔攤有高度，所以我
    從裡面拿椅子出來給她坐，讓她在那邊等她先生過來，並且
    幫她打電話給她先生。」（見原審卷第49-50頁）觀諸證人
    王儀存證言與被上訴人所言相符外，另證人王儀存亦證稱事
    發路段之水溝蓋確實遭竊，路段並無水溝蓋之事實，上訴人
    亦不爭執，為此，事發路段人行通道既欠缺水溝蓋，則行走
    其上路人確實因此踩空而受有損害之可能。而今被上訴人確
    實於95年10月9日因左內側受有踝骨骨折，並經急診入院於
    澄清綜合醫院就醫，此有醫院診斷證明書可證（原審卷第5
    頁）。準此，就被上訴人受傷部位為腳踝踝骨骨折，核與因
    事發路段水溝蓋欠缺所受損傷部位是為合理。另證人王儀存
    證稱事發時點、受傷後處理情形復與被上訴人所言相符，而
    該證人王儀存又與被上訴人互不熟識，實無虛偽作證而干冒
    偽證罪相繩之危險，是證人王儀存證言可為採信。
  3.加以對照上訴人訴訟代理人所提出之電子地圖，及被上訴人
    當庭標記其朋友原來店面位置（即地圖上藍色原子筆標記處
    ）、證人王儀存當庭標記其檳榔攤位置（即上訴人訴訟代理
    人所備地圖三角公園旁黑點處），被上訴人所述行走路線、
    暨前開各該店面位置、檳榔攤位置，均無不符之處。而上訴
    人雖以被上訴人於工業38路住所與案發地點甚遠，且所述附
    近無店家及公共電話可聯絡，也和實際上有檳榔攤不符等情
    ，質疑被上訴人並非因跌落排水孔而受傷云云。然被上訴人
    於原審第一次言詞辯論期日，經原審訊問而明確陳述其行進
    路線，可見其對於該路段之道路路線、距離有相當把握，且
    其自行估計徒步回家所須時間約40分鐘，並非甚遠，以當時
    係10月間傍晚6時許，天色未黑，茍被上訴人因一時興起決
    定安步當車慢慢行走，並無任何不合理之處；又被上訴人係
    開始行走後始行經上開檳榔攤，且案發後在檳榔攤求助時，
    亦由老闆即證人王儀存撥打自己之行動電話與被上訴人訴訟
    代理人聯繫，則被上訴人所述附近無店家及公共電話可聯絡
    ，亦無與實際情形不符之處，故上訴人前開質疑，亦屬無據
    。
  4.綜上，被上訴人受傷是否因上訴人管理路段水溝蓋欠缺而跌
    落所致，於本件雖欠缺直接證據以為證明，惟衡諸事發客觀
    情形、證人王儀存證言，已足以使本院形成被上訴人確係於
    95年10 月9日晚上7時許，行走至臺中縣龍井鄉○○路與特5
    號道路口附近時，因該路段無水溝蓋致左腳踝踝骨受傷之心
    證度。上訴人雖以前揭之詞以為抗辯，惟上訴人未能具體舉
    證以實其說，誠然抗辯並非可為採信。
  (二)上訴人對所管理之特5號道路沿途排水溝未加設水溝蓋，是否
    有管理欠缺之情事？
  1.按「公有公共設施因設置或管理有欠缺，致人民生命、身體
    或財產受損害者，國家應負損害賠償責任」，國家賠償法第
    3條第1項定有明文。本條項所定國家賠償責任，係採無過失
    責任賠償主義，不以故意或過失為責任要件，祇須公有之公
    共設施因設置或管理有欠缺，致人民生命、身體或財產受有
    損害，國家或其他公法人即應負賠償責任，至國家或其他公
    法人對該設置或管理之欠缺有無故意或過失，或於防止損害
    之發生已否善盡其注意義務，均非所問。又所謂設置有欠缺
    ，係指公有公共設施設置之初即已欠缺其應有之品質或安全
    設備；所謂管理有欠缺者，則係指公共設施於建造後未善為
    保管，怠為修護致該物發生瑕疵，復未為必要之防護措施，
    致使該公共設施欠缺通常應具備之安全性而言。且「依第3
    條第1項請求損害賠償者，以該公共設施之設置或管理機關
    為賠償義務機關。」國家賠償法第9條第2項定有明文。所謂
    管理機關，係指法律所定之管理機關或依法律代為管理之機
    關而言。
  2.查被上訴人係因上揭時日，行走於臺中縣龍井鄉○○路與特
    5 號道路口附近時，因排水溝未加蓋，致被上訴人右腳踏空
    跌倒，始受有左內側踝骨骨折之傷害，已如前述。而上訴人
    對於特5號道路沿途排水溝為其所管理之公有公共設施，該
    水溝蓋確有遭竊情形等情亦不爭執。至於上訴人辯稱排水溝
    蓋遭竊後，一經發現均立即放置三角椎以為警示等情，固據
    提出排水溝上放置三角錐之照片1張為憑，然所提出之照片
    並無日期及明確地點，已無從據以認定上訴人有於全部被竊
    排水溝均放置三角椎之事實，且其所稱放置三角椎，亦與證
    人王儀存證稱：「我檳榔攤附近水溝蓋，包括特5號道路兩
    側、三角公園處都被偷。沒有圈圍或設置警告標示，就是水
    溝蓋被偷的樣子」等情不符。佐以上訴人亦稱：所放置之三
    角椎竟又被竊，被告實疲於應付等情，堪信上訴人縱有於被
    上訴人跌落地點放置三角錐以資警示，然於被上訴人跌落當
    時應已被竊，而無從發生警示功能，故上訴人所管理之前開
    排水溝設施仍欠缺通常應具備之安全性，依前開說明，仍應
    認上訴人就公有公共設施之管理為有欠缺。又被上訴人係因
    行經上訴人管理有欠缺之未加設水溝蓋排水溝而跌落受傷，
    而人行道上茍有未加設水溝蓋之排水孔，依客觀之觀察，通
    常確足使行經該處而未及注意有該排水溝存在之行人踩空跌
    落受傷，並因而發生損害，故被上訴人所受損害與該道路管
    理之欠缺即有相當之因果關係。被上訴人依首揭規定，請求
    上訴人賠償因此所受損害，核屬有據。
  (三)被上訴人請求損害賠償金額，應否准許？
  1.上訴人抗辯稱：依被上訴人診斷書之記載：「建議宜修養12
    週」，而別無應為如何休養、不能或不宜工作之記載，是尚
    不足證明被上訴人自95年10月14日出院後仍不能工作，其逕
    請求三個月之工作收入實無以為據等等。惟查：承上，被上
    訴人因行經上訴人管理之事發路段，受有左腳踝踝骨骨折，
    並於95年10月9日接受鋼釘及鋼板內固定手術，被上訴人於
    95年10月14日出院，並建議宜休養12周，此有澄清綜合醫院
    診斷證明書可證（原審卷第5頁）。本院以為被上訴人既有
    接受鋼釘、鋼板內固定手術，則行動必受限制，而手術完後
    又需上石膏固定，其固定並非短期所能治癒，其後尚須接受
    鋼釘取出手術，故醫囑建議休養12周即3個月，是為合理。
    被上訴人所得請求工作收入之損失應以3個月為適當，又被
    上訴人每月工作收入為3萬元，此為上訴人所不予爭執，從
    而，上訴人應給付被上訴人因此所受工作收入之損失為9萬
    元（計算式：3萬×3個月），被上訴人之請求為有理由，上
    訴人之抗辯並非可採。
  2.上訴人又抗辯稱：被上訴人與有過失顯逾百分之二十，因一
    般人行走時如遇已垂地之巨大樹枝，應為閃避、繞道，而非
    撥開並繼續往前行走，相對的，如樹枝並未垂地，被上訴人
    應可明顯看到地上的排水溝並未加蓋，當可閃躲。且證人王
    儀存亦稱：「我的店附近水溝蓋都有被偷」。可見檳榔攤附
    近的道路都沒有水溝蓋，而被上訴人自稱步行於事發路段人
    行道上，而該段道路之水溝蓋均已失竊，故被上訴人於步行
    當中當早已知悉沿路的水溝蓋均已失竊，卻仍踏入未加蓋水
    溝裡，有違常理，故被上訴人與有過失程度應已逾百分之八
    十等等。惟查：該路段並非被上訴人每日必行走路段，故被
    上訴人縱曾經行走該路段，亦無法逕可認被上訴人必熟悉路
    段之路況，是不得以鄰近居民已知悉附近欠缺水溝蓋之主觀
    標準以為認定被上訴人當可知悉並提高注意義務。況上訴人
    亦自認事發路段之水溝蓋經常被偷，縱使放上三角錐，三角
    錐亦失竊，由此可知，該路段已欠缺安全通行效用，而亦無
    警示功能，上訴人應負較大程度之過失，另依一般合理理性
    第三人於行經此路段時，而前方又有樹枝阻擋視線，是有可
    能因漏未注意而跌入排水溝中，從而，上訴人認被上訴人與
    有過失為百分之八十並非可採。另核本件被上訴人當時行走
    人行道旁，因天色昏暗及樹枝遮蔽道路，經被上訴人伸手撥
    開繼續前行，始因右腳踏空跌落排水孔，依其具體情形，茍
    被上訴人稍加留意，本件損害非不能避免，故被上訴人之行
    為堪認同屬損害發生之共同原因，依上開說明，被上訴人亦
    應負與有過失責任，是被上訴人請求賠償自應準用民法第21
    7條第1項規定，予以酌減。本院爰審酌上訴人之與有過失程
    度，認上訴人應負80%之過失責任，被上訴人應負20%之過失
    責任比例，以為適當，上訴人之抗辯並非可採納。
  3.按國家損害賠償，除依國家賠償法之規定外，適用民法之規
    定；不法侵害他人之身體或健康者，對於被害人因此喪失或
    減少勞動能力，或增加生活上之需要時，應負損害賠償責任
    ；不法侵害他人之身體或健康者，被害人雖非財產上之損害
    ，亦得請求賠償相當之金額，國家賠償法第5條、民法第193
    條第1項、第195條第1項前段分別定有明文。經查：
    (1)醫療費用：被上訴人請求醫療費用13,602元，業據提出醫
      療單據4紙，且為上訴人所不爭執，應予准許。
    (2)工作收入之損失：承上所述，被上訴人每月工作收入為3
      萬元，得請求不能工作期間為3個月，被上訴人得請求工
      作收入之損失為9萬元。
    (3)精神慰撫金：按以人格權遭遇侵害，受有精神上之痛苦，
      而請求慰藉金之賠償，其核給之標準，須斟酌雙方之身分
      、資力與加害程度及其他各種情形核定相當之數額。且所
      謂「相當」，應以實際加害情形與其名譽影響是否重大及
      被害人之身分、地位與加害人之經濟情況等關係定之，最
      高法院86年度臺上字3537號判決意旨可參。本院審酌被上
      訴人因行走於人行道上，踩空跌落未加蓋之排水溝坑洞，
      因而受有左內側踝骨骨折之傷害，且其住院6日及接受鋼
      釘、鋼板內固定手術，自受有相當之精神上痛苦，暨其身
      分地位及財產狀況（詳原審卷96年12月20日言詞辯論筆錄
      及卷附之稅務電子閘門財產調件明細表）等一切情狀，認
      被上訴人請求上訴人給付精神慰撫金500,000元，尚屬過
      高，應核減為150,000元始為允當。
    (4)綜上所述，被上訴人得請求上訴人損害金額合計為25萬
      3602元（計算式：13602＋90000＋150000＝253602）。
五、按損害之發生或擴大，被害人與有過失者，法院得減輕賠償
    金額或免除之，民法第217條第1項前段定有明文。此項規定
    之目的在謀求加害人與被害人間之公平，倘受害人於事故之
    發生亦有過失時，由加害人負全部賠償責任，未免失諸過酷
    ，是以賦與法院得不待當事人之主張，減輕其賠償金額或免
    除之職權。此所謂被害人與有過失，只須其行為為損害之共
    同原因，且其過失行為並有助成損害之發生或擴大者，即屬
    相當，不問賠償義務人應負故意、過失或無過失責任，均有
    該條項規定之適用。查事發之時為晚上7時許，顯然視線非
    佳，對於視線不佳又不熟悉之路段，理應小心翼翼以防不測
    ，縱屬全盲亦會持手杖探行，而該路段既覆以樹枝，更應小
    心注意，待得前進時始行進，甚或繞道樹枝而行，惟被上訴
    人竟僅撥開續往前走，因此墜落排水溝中，其有過失甚明，
    本院斟酌上開事發經過，以上訴人應負60%之過失責任，被
    上訴人應負40%之過失責任比例。依此計算，上訴人應賠償
    被上訴人之金額為15萬2161元（計算式：253602×60%＝152
    461，元以下四捨五入）。
六、從而，被上訴人本於國家賠償法第3條規定，得請求上訴人
    給付損害賠償為15萬2161元，及自起訴狀繕本送達翌日即95
    年9月22日起至清償日止，按年息5%計算之利息範圍內，為
    有理由，應予准許。逾此所為請求，為無理由，應予駁回。
    原審就超過上開應准許部分，為上訴人敗訴之判決，並為假
    執行之宣告，自有未洽。上訴意旨就此部分指摘原判決不當
    ，求予廢棄改判，為有理由。至於上開應准許部分，原審判
    命上訴人給付，並為假執行之宣告，核無違誤，上訴意旨，
    就此部分，仍執陳詞，指摘原判決不當，求予廢棄，為無理
    由，應駁回其上訴。
七、兩造其餘主張陳述及所提之證據，經本院審酌後，認均不影
    響本判決之結果，不予一一論述，附此敘明。
據上論結，本件上訴為一部有理由，一部無理由，依民事訴訟法
第450條、第449條第1項、第79條，判決如主文。
中    華    民    國    97    年    6     月    30    日
                  民事第五庭    審判長法  官  林陳松
                                      法  官  古金男
                                      法  官  鄭金龍
以上正本係照原本作成。
兩造均不得上訴第三審。
                                      書記官  陳振海
中    華    民    國    97    年    7     月    2     日
                                                      Ａ


司法院資訊處製作；財團法人民間司法改革基金會備份。
